ACORDAO-COMPLETO-2351917

ACÓRDÃO 3714/2019 ATA 18/2019 - SEGUNDA CÂMARA

VISTO, relatado e discutido este ato de concessão de aposentadoria a Afrânio Jose Goulart, ex-servidor da Universidade Federal do Rio de Janeiro.
ACORDAM os ministros do Tribunal de Contas da União, reunidos em sessão da 2ª Câmara, ante as razões expostas pela relatora e com fundamento nos arts. 71, incisos III e IX, da Constituição Federal, 1º, inciso V, 39, inciso II, e 45 da Lei 8.443/1992, 260, § 1º, e 262 do Regimento Interno, bem como na Súmula TCU 106, em:
9.1. considerar ilegal e negar registro ao ato de concessão de aposentadoria de Afranio Jose Goulart;
9.2. dispensar o ressarcimento das quantias indevidamente recebidas de boa-fé pelo interessado a cujo ato se negou registro até a data de ciência deste acórdão pelo órgão de origem;
9.3. determinar à Universidade Federal do Rio de Janeiro que:
9.3.1. faça cessar, no prazo de 15 (quinze) dias contados a partir da ciência desta deliberação, os pagamentos decorrentes do ato impugnado, sob pena de responsabilidade solidária da autoridade administrativa omissa;
9.3.2. dê ciência, no prazo de 15 (quinze) dias, do inteiro teor desta deliberação ao interessado, alertando-o de que o efeito suspensivo proveniente da interposição de eventuais recursos não o exime da devolução dos valores percebidos indevidamente após a respectiva notificação, caso esses não sejam providos;
9.3.3. encaminhe ao Tribunal, no prazo de 15 (quinze) dias contados da ciência da decisão, documento apto a comprovar que o interessado teve conhecimento do presente acórdão
9.3.4. emita novo ato de concessão de aposentadoria em favor do interessado, livre das irregularidades apontadas, submetendo-o ao TCU, no prazo de 30 (trinta) dias.

Ato de concessão de aposentadoria de ex-servidor da Universidade Federal do Rio de Janeiro.

Segunda Câmara

Universidade Federal do Rio de Janeiro.

3. Interessado: Afranio Jose Goulart (CPF XXX.122.067-XX).

13.1. Ministros presentes: Augusto Nardes (na Presidência), Aroldo Cedraz, Raimundo Carreiro e Ana Arraes (Relatora).
13.2. Ministro-Substituto presente: André Luís de Carvalho.

ANA ARRAES

Adoto como relatório a instrução da Secretaria de Fiscalização de Pessoal, que contou com a anuência de seu corpo diretivo e da representante do Ministério Público junto ao TCU, Procuradora-Geral Cristina Machado da Costa e Silva (peças 20 a 21) :
“INTRODUÇÃO
1.	Trata-se de ato de concessão de aposentadoria de Afranio Jose Goulart (CPF XXX.122.067-XX) , ex-servidor da Universidade Federal do Rio de Janeiro.
2.	O ato foi submetido, para fim de registro, à apreciação do Tribunal de Contas da União (TCU) , de acordo com o art. 71, inciso III, da Constituição Federal. O cadastramento e a disponibilização ao TCU ocorreram por intermédio do Sistema de Apreciação e Registro de Atos de Admissão e Concessões, na forma dos arts. 2º, caput e incisos I a VI, e 4º, caput, da Instrução Normativa - TCU 78/2018.
HISTÓRICO
3.	Inicialmente, esta Secretaria propôs a legalidade do ato em tela (peça 3) . Ato contínuo, o Ministério Público junto ao TCU (MPTCU) opinou pela realização de diligência ao órgão de origem para que fosse esclarecida a contagem de 6 anos, 8 meses e 11 dias a título de “tempo mandado de injunção”, além de alertar para o fato de o que o interessado recebe rubrica relativa a URP (peça 5) .
4.	Em seguida, a Relatora, Ministra Ana Arraes, determinou o retorno dos autos a esta Unidade Técnica para realização de diligência à entidade de origem, com a finalidade de esclarecer a contagem de 6 anos, 8 meses e 11 dias a título de “tempo mandado de injunção” (peça 6) .
5.	Desta forma, encaminhou-se diligência ao órgão de origem (peças 7 e 9) . Os comprovantes de recebimento dos expedientes estão anexados às peças 8 e 10.
6.	Devido ao fato de não ter havido resposta às diligências, esta Unidade Técnica propôs a aplicação da multa prevista no art. 58, inciso IV, da Lei 8.443/1992 aos gestores (peça 12) . No entanto, a Relatora determinou a reiteração da diligência (peça 14) , o que foi feito por meio do Ofício 4.971/2018-TCU/Sefip (peça 15) . A resposta da entidade de origem está acostada à peça 17.
EXAME TÉCNICO
Da contagem ponderada de tempo laborado em atividades insalubres
7.	Sobre o assunto, registre-se que, no que se refere à contagem ponderada de tempo prestado em condições insalubres, o entendimento deste Tribunal, firmado no Acórdão 2008/2006-TCU-Plenário (de relatoria do Ministro Walton Alencar Rodrigues) , é no sentido de ser possível a contagem de tempo de serviço para concessão de aposentadoria estatutária com o aproveitamento de tempo especial prestado sob condições insalubres, perigosas ou penosas. Assim, o servidor público que exerceu, como celetista, no serviço público, atividades insalubres, penosas ou perigosas, em período anterior à vigência da Lei 8.112/1990, tem direito à contagem especial de tempo de serviço para efeito de aposentadoria. Portanto, a jurisprudência deste Tribunal somente ampara a contagem ponderada de tempo insalubre para fins de aposentadoria daqueles servidores que trabalharam nessas condições antes do advento da Lei 8.112/1990, enquanto estiveram vinculados ao regime celetista.
8.	Além disso, no Acórdão 911/2014-TCU-Plenário (de relatoria do Ministro Benjamin Zymler) , este Tribunal deixou assente que, mesmo observando os parâmetros do Acórdão 2008/2006-TCU-Plenário (de relatoria do Ministro Walton Alencar Rodrigues) , a contagem especial de tempo prestado em condições insalubres para servidores ocupantes de cargos de natureza estritamente administrativa (o que não é o caso do ato ora em comento) somente poderá ocorrer se estiver efetivamente demonstrada a existência de risco ou de agentes nocivos à saúde no local de trabalho, devidamente atestado por laudo pericial.
9.	Registre-se que o interessado ocupou o cargo de Técnico de Enfermagem, o qual não tem caráter administrativo, e para o qual se vislumbra, de pronto, a condição de insalubridade. 
10.	Conforme peça 17, p. 4, houve a averbação de 1.020 dias (2 anos, 9 meses e 20 dias) relativos ao período de 1/12/1983 a 11/12/1990. Ante todo o exposto, tal averbação pode ser considerada correta.
11.	Ocorre que, em relação ao período em que o interessado esteve vinculado ao regime estatutário, esta Corte de Contas esclareceu no Acórdão 2.008/2006 (de relatoria do Ministro Walton Alencar Rodrigues) a inviabilidade jurídica da contagem de tempo de serviço prestado sob condições insalubres de forma ponderada, pois, nesse caso, haveria a necessidade de edição de lei complementar que regulamentasse o artigo 40, § 4º, da Constituição Federal, para definir os critérios e requisitos para a concessão de aposentadoria especial, o que não ocorreu até a presente data. Acrescente-se que o entendimento do STF era de que se tratava de norma de eficácia limitada, dependendo, para sua plena eficácia, de lei complementar que iria regulamentá-la. Nesse sentido: RE-AgR 428511/DF, Relator: Min. SEPÚLVIDA PERTENCE, Julgamento: 14/02/2006, Órgão Julgador: Primeira Turma e MI 462/MG. Relator: Min. MOREIRA ALVES, Julgamento: 06/09/1995, Órgão Julgador: Tribunal Pleno.
12.	O interessado obteve a contagem diferenciada de tempo em decorrência de atividades laborais exercidas em condições especiais passíveis de prejudicar a saúde ou a integridade física após o advento da Lei 8.112/1990, com fundamento em Mandado de Injunção.
13.	Por intermédio de decisões judiciais, o Supremo Tribunal Federal – STF concedeu as ordens injuncionais, para reconhecer a mora do Poder Público quanto à edição da lei que disciplina o artigo 40, § 4º, inciso III, da Constituição Federal, garantindo aos filiados das entidades sindicais o direito de ter seus pedidos de aposentadoria especial analisados pela autoridade administrativa competente à luz do artigo 57 da lei nº 8.213/1991.
14.	Resolvendo a questão da mora legislativa quanto ao disposto do artigo 40, § 4º, inciso III, da Constituição Federal, recentemente o STF editou a Súmula Vinculante 33, onde foi suprida a lacuna deixada pelo Poder Público relativa à edição da lei complementar que regulamenta o supramencionado dispositivo constitucional.
15.	Então, com a edição da Súmula Vinculante 33, aplica-se ao servidor público, no que couber, as regras do regime geral da previdência social sobre aposentadoria especial de que trata o artigo 40, § 4º, inciso III, da Constituição Federal, até a edição de lei complementar específica.
16.	Assim, o argumento de que não há edição de lei complementar que regulamente o artigo 40, § 4º, inciso III, da Constituição Federal, para se aceitar o deferimento de aposentadoria especial não mais se sustenta, haja vista a edição da Súmula Vinculante 33 do STF.
17.	É preciso esclarecer que os Mandados de Injunção e a Súmula Vinculante 33 reconhecem a omissão legislativa do artigo 40, § 4º, inciso III, da Constituição Federal. Assim, para as aposentadorias estatutárias especiais deferidas com base nesse fundamento, deverão ser observados os mesmos critérios para as aposentadorias especiais deferidas àqueles vinculados ao regime geral de previdência social, nos termos do artigo 57 da Lei nº 8.213/1991.
18.	Esclareça-se que o ex-servidor se aposentou com base na Emenda Constitucional 70/2012. Portanto, não se trata da aposentadoria especial referida no artigo 40, § 4º, inciso III, da Constituição Federal, como está regulamentada pelos mandados de injunção e Súmula Vinculante 33.
19.	No presente caso, a entidade de origem utilizou critérios de contagem ponderada de tempo de serviço para uma aposentadoria que utilizou fundamento diverso daquele amparado pela Súmula Vinculante 33 e a ordem injuncional deferida para o interessado.
20.	Assim, entende-se que foi indevida a averbação de contagem ponderada de tempo de serviço prestado em condições insalubres, haja vista que o interessado não se aposentou com fundamento no artigo 40, § 4º, inciso III, da Constituição Federal.
21.	O próprio STF já decidiu que a concessão de aposentadoria especial prevista no art. 40, § 4º da Constituição Federal, não garante a contagem ponderada de tempo de serviço diferenciada ao servidor público, mas tão somente o efetivo gozo da aposentadoria especial:
Conversão de tempo especial em comum e Súmula Vinculante 33
"Saliente-se, ademais, que a Súmula Vinculante 33 apenas garantiu aos servidores públicos o direito de aposentadoria especial, mas não a conversão do tempo de serviço especial em comum. Confira-se a redação do enunciado: (...) 
De fato, o Supremo Tribunal Federal, por reiteradas vezes, em sede de mandado de injunção (em que se firmou o entendimento consubstanciado na Súmula Vinculante 33) , se pronunciou acerca da ilegitimidade da utilização dessa via processual com o fim de se obter desde logo a contagem diferenciada de tempo de serviço para servidores públicos.” ARE 793.144 ED-segundos, Relator Ministro Teori Zavascki, Segunda Turma, julgamento em 30.9.2014, DJe de 13.10.2014.
Mandado de injunção e contagem diferenciada de tempo
“Com efeito, a jurisprudência dessa Corte assentou o não cabimento de mandado de injunção que visa a contagem diferenciada e posterior averbação de tempo do serviço prestado em condições especiais, uma vez que não há previsão constitucional da referida contagem.” MI 1.278 AgR, Relator Ministro Gilmar Mendes, Tribunal Pleno, julgamento em 30.4.2014, DJe de 19.5.2014.
22.	Diante disso, entende-se que foi indevida a averbação de tempo insalubre do interessado após o advento da Lei 8.112/1990. Todavia, no que concerne ao período averbado de tempo insalubre antes da edição dessa lei, entende-se que o interessado pode efetivar a contagem ponderada, haja vista estar amparado pelo Acórdão 2008/2006-TCU-Plenário (de relatoria do Ministro Walton Alencar Rodrigues) , assim como por existir fortes indícios de que, de fato, o local de trabalho era insalubre (Acórdão 911/2014-TCU-Plenário, de relatoria do Ministro Benjamin Zymler) .
23.	Destarte, em face à exclusão do tempo insalubre impugnado (após o advento da Lei 8.112/1990) , o interessado passa a não preencher os requisitos para aposentar-se com proventos integrais. Portanto, a entidade deve proporcionalizar os proventos do interessado.
Do pagamento de planos econômicos
24.	O interessado recebe duas rubricas concedidas mediante sentença judicial relativas a 26,05% e 3,17%. Em outubro/2009, ainda na ativa, as vantagens correspondiam aos valores pagos atualmente. Desde a concessão do benefício (outubro/2012) até o presente momento, o valor das vantagens não sofreu ajustes. Comparando o valor bruto dos proventos do interessado em dois momentos distintos, outubro/2009 e novembro/2018, percebe-se que o aumento das rubricas de Proventos e Anuênios seria suficiente para absorver totalmente as parcelas pagas atualmente.
25.	Não é demais lembrar que as parcela alusivas à URP e ao Plano Collor (percentual de 26,05%, 26,06%,16,19% e 84,32%) derivam dos diplomas legais que trataram de política salarial no serviço público, estabelecendo a recomposição de perdas salariais mediante reajustes, a título de antecipação, que seriam, posteriormente, compensados na data-base seguinte da categoria, por ocasião das revisões salariais (vide, e. g. artigo 8º do Decreto-Lei 2.335, de 12 de junho de 1987 e artigos 3º e 5º da Lei 7.788, de 3 de julho de 1989) .
26.	No entanto, diversos servidores obtiveram sentenças favoráveis à percepção destes valores, alegando direito adquirido aos reajustes pelas regras até então vigentes, referentes aos meses em que se deram as modificações na política remuneratória.
27.	Sobre a questão, esta Corte de Contas há muito firmou jurisprudência acerca da matéria no sentido da ilegalidade do pagamento de parcelas decorrentes de planos econômicos após a data-base da categoria, ocasião em que estes valores seriam absorvidos, em razão de sua natureza antecipatória.
28.	Ocorre que durante o tempo em que o Judiciário examinava o mérito da questão, o Governo concedeu vários aumentos e reajustes salariais, tendo inclusive promovido alterações na estrutura remuneratória de quase todas as categorias de servidores. Assim, as denominações e os valores das parcelas vigentes no momento do provimento judicial não mais correspondiam à situação que provocou a demanda, de modo que havia muitas dúvidas quanto à forma correta de calcular essas parcelas.
29.	Os reajustes passaram a ser feitos de forma parametrizada com o percentual incidindo sobre as parcelas existentes na data do provimento judicial. Por tal motivo, o TCU passou a julgar ilegais esses reajustes e determinar que os cálculos fossem feitos sobre os valores da época em que ocorreu a violação ao direito.
30.	Contudo, essas determinações foram motivo de novas demandas judiciais, com várias sentenças liminares contrárias ao entendimento do TCU. Por esse motivo, e por medida de economia processual, este Tribunal passou a admitir o pagamento dessas parcelas salariais após a data base da categoria, mas apenas em valores suficientes para garantir a irredutibilidade da remuneração do servidor, em respeito ao preceito constitucional.
31.	O Plenário desta Corte, ao apreciar a representação formulada por esta Secretaria de Fiscalização de Pessoal nos autos do TC-Processo 019.074/2005-0 tratando de “Irregularidades no processamento de pagamentos de ativos, inativos e pensionistas da Administração Pública Federal, no âmbito do sistema SIAPE, atinentes à concessão de parcelas salariais oriundas de planos econômicos”, proferiu o Acórdão 2161/2005-TCU-Plenário (de relatoria do Ministro Walton Alencar Rodrigues) que resolveu, entre outras medidas:
“9.2.1. determinar à Secretaria de Recursos Humanos do Ministério do Planejamento, Orçamento e Gestão (SRH/MP) para que, na qualidade de gestora do sistema integrado de recursos humanos do Poder Executivo Federal, em conjunto com as unidades pagadoras do Siape, envide esforços no sentido de:
9.2.1.1. alterar o sistema Siape a fim de que as rubricas referentes às sentenças judiciais sejam pagas em valores nominais, e não com base na aplicação contínua e automática de percentuais parametrizados sobre todas as parcelas salariais do servidor, lembrando que aquelas rubricas não devem incidir, inclusive, sobre vantagens criadas por novos planos de carreira após o provimento judicial;
9.2.1.2. recalcular, em cada caso, o valor nominal deferido por sentença judicial relativa a planos econômicos, de tal forma que a quantia inicial seja apurada, quando possível, na data do provimento jurisdicional, limitando-se essa revisão ao prazo de 5 anos anteriores. Acrescentar ao valor nominal calculado na data da sentença, apenas os reajustes gerais de salário do funcionalismo público federal ocorridos no período e subtrair as sucessivas incorporações decorrentes de novas estruturas remuneratórias criadas por lei, até a absorção integral dessa vantagem;” (DOU de 23/12/2005) .
32.	Tais determinações indicam o exato tratamento a ser dado às vantagens oriundas de decisões judiciais em face da implantação de novos planos de carreira instituídos por lei. Dessa forma, para dar correto cumprimento ao entendimento desta Egrégia Corte, a Unidade Jurisdicionada deveria ter recalculado o valor da vantagem decorrente de URP e Plano Collor, paga sob a forma de VPNI (Vantagem Pessoal Nominalmente Identificada) , apurando a quantia sob o seguinte procedimento:
32.1 	A data base para o cálculo da vantagem oriunda de planos econômicos será a data do primeiro provimento judicial que determinar o seu pagamento, seja em sede de liminar ou de decisão de mérito, desde que tal data esteja compreendida no período de cinco anos que antecede a data da publicação do Acórdão 2161/2005-TCU-Plenário (de relatoria do Ministro Walton Alencar Rodrigues) , que foi em 23/12/2005;
32.2	Caso contrário, ou seja, caso o provimento judicial seja anterior à 23/12/2000, deve-se considerar o valor devido nessa data (23/12/2000) , que corresponde a cinco anos antes do Acórdão do TCU.
33.	Nos dois casos, o valor calculado ficará sujeito apenas aos aumentos gerais concedidos aos servidores públicos e deverá ser absorvido pelas reestruturações de carreiras posteriores.
34.	No caso em comento, a Unidade Jurisdicionada não cumpriu a sistemática de cálculo disposta no Acórdão 2161/2005-TCU-Plenário, uma vez que, a despeito de terem ocorrido reestruturações na carreira do Poder Executivo Federal, a parcela alusiva aos Planos Econômicos incluída nos proventos do interessado, não foi absorvida. 
35.	Sobre esse tema, rememore-se que, ao apreciar o MS-25009/DF, o Supremo Tribunal Federal deu provimento a Mandado de Segurança impetrado contra decisão desta Corte de Contas que impugnou o pagamento da URP. No voto proferido pelo Exmº Ministro Carlos Velloso ficou consignado o seguinte:
“Um argumento sério foi utilizado pelo TCU, no caso, o de que a parcela da URP poderia ter sido absorvida num reajuste de vencimentos posterior. Cumpria ao TCU, entretanto, comprovar a ocorrência da alegada absorção, o que não fez. Limitou-se, no ponto, a presumir a ocorrência de tal fato”.
36.	Pelos motivos acima explicitados, a inclusão das parcelas alusivas a Plano Econômico no cálculo dos proventos é irregular, razão pela qual não há como prosperar o ato de concessão em exame.
37.	Assim, em razão da conversão de tempo insalubre após a Lei 8.112/1990 e do pagamento de parcelas relativas a planos econômicos, o ato ora em comento deve ser considerado ilegal, com negativa de registro. Vale destacar que o ato deu entrada no TCU em 6/5/2014, há menos de 5 anos, portanto, não sendo necessária a observância do contraditório e da ampla defesa, segundo o entendimento estabelecido no Acórdão 587/2011-TCU-Plenário, de relatoria do Ministro Valmir Campelo.
CONCLUSÃO
38.	Diante do exposto, cabe proposta de ilegalidade e recusa de registro do ato, nos termos do art. 260, § 1º, do Regimento Interno do TCU.
39.	Na forma dos arts. 262, caput, do Regimento Interno do TCU, cabe, ainda, proposta de determinar à Universidade Federal do Rio de Janeiro que, no prazo de quinze dias, faça cessar os pagamentos decorrentes do ato impugnado.
40.	Quanto aos valores indevidos já pagos, sua percepção de boa-fé fundamenta a aplicação do Enunciado 106 da Súmula da Jurisprudência do TCU, dispensando-se a devolução.
41.	Com vista a garantir clareza ao acórdão, cabe também esclarecer ao interessado que a dispensa de devolução dos valores indevidamente recebidos, fundamentada no Enunciado 106 da Súmula da Jurisprudência do TCU, alcança apenas os valores recebidos de boa-fé até a data de ciência do acórdão pela Universidade Federal do Rio de Janeiro. Assim, no caso de não provimento de recurso eventualmente interposto, deverão ser repostos os valores recebidos após aquela ciência.
PROPOSTA DE ENCAMINHAMENTO
42.	Ante o exposto, propõe-se:
a) 	considerar ilegal e recusar registro ao ato de concessão de aposentadoria a Afrânio José Goulart, nos termos dos arts. 71, inciso III, da Constituição Federal, 1º, inciso V, e 39, inciso II, da Lei 8.443/1992 e 260, § 1º, do Regimento Interno do Tribunal de Contas da União (TCU) ;
b) 	dispensar a devolução dos valores indevidamente recebidos até a data da ciência pela Universidade Federal do Rio de Janeiro do acórdão que vier a ser proferido, com base no Enunciado 106 da Súmula da Jurisprudência do TCU;
c) 	esclarecer ao interessado que, no caso de não provimento de recurso eventualmente interposto junto ao TCU, deverão ser repostos os valores recebidos após a ciência do acórdão pela Universidade Federal do Rio de Janeiro;
d) 	determinar à Universidade Federal do Rio de Janeiro que:
d.1) 	faça cessar os pagamentos decorrentes do ato impugnado, comunicando ao TCU, no prazo de quinze dias, as providências adotadas, nos termos dos arts. 45 da Lei 8.443/1992, 262, caput, do Regimento Interno do TCU;
d.2) 	informe ao interessado o teor do acórdão que vier a ser proferido encaminhando ao TCU, no prazo de trinta dias, comprovante da data de ciência;
d.3) 	proporcionalize os proventos do interessado e emita novo ato de concessão, livre das irregularidades apontadas.”
	É o relatório.

não há.

Procuradora-Geral Cristina Machado da Costa e Silva.

APOSENTADORIA. IRREGULARIDADE NA CONTAGEM DO TEMPO DE CONTRIBUIÇÃO. PAGAMENTO DE PARCELA RELATIVA A PLANO ECONÔMICO. ILEGALIDADE. NEGATIVA DE REGISTRO. DETERMINAÇÕES.

APOSENTADORIA (APOS)

Secretaria de Fiscalização de Pessoal (Sefip).

Trata-se do ato de concessão de aposentadoria de Afranio Jose Goulart, ex-servidor da Universidade Federal do Rio de Janeiro, o qual ocupou o cargo de técnico de enfermagem de 8/11/1983 a 30/10/2012. 
Inicialmente, concordo com a Secretaria de Fiscalização de Pessoal no que tange ao fato de que a condição de insalubridade é inerente ao cargo do interessado. Entretanto, os períodos em que ele trabalhou como servidor público celetista (1/12/1983 a 11/12/1990) e como servidor público estatutário (12/12/1990 a 30/10/2012) devem ser avaliados de forma distinta.
O entendimento desta Corte de Contas com relação à contagem especial de tempo de serviço para efeito de aposentadoria do servidor público que exerceu, como celetista, atividades insalubres, penosas ou perigosas em período anterior à vigência da Lei 8.112/1990 é esposado no Acórdão 2008/2006-TCU-Plenário, de relatoria do Ministro Walton Alencar Rodrigues, o qual lhe garante esse direito. 
Em consequência, acato a conclusão de que a averbação do período de 1/12/1983 a 11/12/1990 (1.020 dias) está correta.
Para o período seguinte – em que Afranio Jose Goulart trabalhou como servidor público estatutário –, a contagem de tempo diferenciada foi obtida com fundamento em mandado de injunção. 
A ausência de edição de lei complementar para regulamentar o art. 40, §4º, inciso III, da Constituição Federal – que autoriza que o cálculo diferenciado dos proventos de aposentadoria de servidores públicos cujas atividades sejam exercidas sob condições especiais que prejudiquem a saúde ou a integridade física – levou o Supremo Tribunal Federal a conceder ordens injuncionais, garantindo a filiados de entidades sindicais o direito de ter seus pedidos de aposentadoria especial analisados pela autoridade administrativa competente à luz do artigo 57 da Lei 8.213/1991. Posteriormente, com a edição da Súmula Vinculante 33, as regras do regime geral da previdência social sobre aposentadoria especial passaram a ser aplicadas a esses servidores.
Independentemente disso, conforme apontou a unidade instrutiva, o ex-servidor aposentou-se com base na Emenda Constitucional 70/2012, a qual estabeleceu critérios para o cálculo e a correção dos proventos da aposentadoria por invalidez dos servidores que ingressaram no serviço público até a data da publicação da Emenda Constitucional 41/2003. Ela não regulamentou o art. 40, §4º, inciso III, da Constituição Federal.
Portanto, em anuência ao entendimento da Sefip, concordo que foi indevida a averbação da contagem ponderada do tempo de serviço prestado por Afranio Jose Goulart em condições insalubres, haja vista que ele não se aposentou com base no artigo 40, § 4º, inciso III, da Constituição Federal. Além disso, o Supremo Tribunal Federal já decidiu que esse dispositivo constitucional garante apenas o gozo de aposentadoria especial e não a contagem ponderada de tempo de serviço.
Em consequência, considero indevida a averbação do tempo insalubre do interessado após o advento da Lei 8.112/1990, isto é, de 12/12/1990 a 30/10/2012. 
Com a exclusão dessa parcela de tempo insalubre impugnado, Afranio Jose Goulart passa a não preencher os requisitos para aposentar-se com proventos integrais, devendo a Universidade Federal do Rio de Janeiro proporcionalizar seus proventos.
Afranio Jose Goulart também recebe duas rubricas alusivas a planos econômicos – nos percentuais de 26,05% e 3,17% – decorrentes de sentença judicial.
Conforme definido no Acórdão 2161/2005-TCU-Plenário, de relatoria do Ministro Walton Alencar Rodrigues, parcelas alusivas a planos econômicos deveriam ser absorvidas pelas reestruturações de carreira ulteriores ao deferimento.
Como isso não aconteceu no caso em análise, a inclusão dessas parcelas no cálculo dos proventos de Afranio Jose Goulart é irregular e o ato de concessão de sua aposentadoria não pode prosperar.
Assim, levando em consideração que o ato em exame deu entrada nesta Corte de Contas há menos de cinco anos, não sendo necessária a observância do contraditório e da ampla defesa, (Acórdão 587/2011-TCU-Plenário, de relatoria do Ministro Valmir Campelo) , concluo pela ilegalidade e recusa de registro do ato de concessão de aposentadoria de Afranio Jose Goulart. 
Ante o exposto, VOTO por que este Tribunal aprove a minuta de acórdão que ora submeto à apreciação deste colegiado.
TCU, Sala das Sessões Ministro Luciano Brandão Alves de Souza, em 4 de junho de 2019.
ANA ARRAES 
Relatora